【裁判字號】    99,交聲,779
【裁判日期】    990614
【裁判案由】    違反道路交通管理處罰條例聲明異議
【裁判全文】
臺灣臺北地方法院交通事件裁定         99年度交聲字第779號
原處分機關  交通部公路總局臺北區監理所板橋監理站
異  議  人
即受處分人  甲○○
上列異議人即受處分人因違反道路交通管理處罰條例案件，對於
交通部公路總局臺北區監理所板橋監理站於99年5 月13日所為之
處分（原處分案號：板監裁字第裁41-C00000000號）聲明異議，
本院裁定如下：
    主  文
原處分撤銷。
甲○○汽車駕駛人，駕駛汽車經測試檢定酒精濃度超過規定標準
，處罰鍰新臺幣壹萬伍仟元，並應接受道路交通安全講習。
    理  由
一、按道路交通管理處罰條例所稱之「車輛」，係指在道路上以
    原動機行駛之汽車（包括機器腳踏車）或以人力、獸力行駛
    之車輛；道路交通安全規則所稱之「汽車」，係指在道路上
    不依軌道或電力架線而以原動機行駛之車輛（包含機器腳踏
    車），道路交通管理處罰條例第3 條第8 款、道路交通安全
    規則第2 條第1 項第1 款定有明文。次按汽車駕駛人飲用酒
    類後其吐氣所含酒精濃度超過每公升0.25毫克以上者，不得
    駕車，道路交通安全規則第114 條第2 款有明文規定。再按
    汽車駕駛人，駕駛汽車經測試檢定酒精濃度超過規定標準者
    ，處新台幣（下同）15,000元以上60,000元以下罰鍰，並當
    場移置保管該汽車及吊扣其駕駛執照1 年；又汽車駕駛人有
    第35條第1 項規定之情形者，應接受道路交通安全講習，道
    路交通管理處罰條例第35條第1 項第1 款及第24條第1 項第
    2 款亦分別定有明文。
二、本件原處分機關即交通部公路總局臺北區監理所板橋監理站
    以異議人即受處分人甲○○於民國99年4 月29日晚上10時28
    分許，騎乘車牌號碼ZFZ-673 號輕型機車，在臺北縣新店市
    ○○街206 號前為臺北縣政府警察局新店分局安康派出所員
    警攔停，經進行酒精濃度測試，其測試值每公升達0.38毫克
    ，員警即以異議人違反道路交通管理處罰條例第35條第1項
    第1 款規定，舉發「酒後駕車（經測定酒精濃度達0.38mg/l
    ）」之違規。嗣經原處分機關認異議人有前揭違規行為，原
    處分機關遂於99年5 月13日依道路交通管理處罰條例第35條
    第1 項第1 款、第24條第1 項第2 款（裁決書漏引第1 項第
    2 款）及違反道路交通管理事件統一裁罰基準表規定，裁處
    異議人15,000元罰鍰，並吊扣駕駛執照12個月及施以道路交
    通安全講習（異議人已於99年5 月13日繳納罰鍰15,000元，
    但尚未吊扣駕駛執照），合先敘明。
三、異議人聲明異議意旨略以：本人因生之需，需要駕照上班，
    若沒駕照就沒有工作了，所以懇請不要吊扣駕照，為此聲明
    異議，請求撤銷原處分等語。
四、經查：
  (一)按酒後駕車只有一個交通違規行為，而且有關其處罰效果之
    罰鍰、吊扣駕駛執照與施以道路交通安全講習等與該交通違
    規行為是否存在均無從分離。法院審理時應先確定受處分人
    是否確有交通違規行為事實，再決定原處分機關所適用之法
    律有無錯誤（臺灣高等法院暨所屬法院98年度法律座談會刑
    事類提案第23號問題(一)討論暨審查意見參照）。本件異議人
    因酒後駕車之違規行為，經原處分機關裁處罰鍰15,000元，
    並吊扣駕駛執照12個月，及施以道路交通安全講習，雖異議
    人僅對吊扣駕駛執照部分聲明不服，其餘部分並未提及，惟
    該罰鍰及施以道路交通安全講習部分與其交通違規行為是否
    存在無從分離，故本院依法仍應予以審理，合先敘明。
  (二)查異議人確有於99年4 月29日晚上10時28分許，騎乘車牌號
    碼ZFZ-673 號輕型機車，在臺北縣新店市○○街206 號前，
    經員警攔檢測得其呼氣酒精濃度達每公升0.38毫克而超出標
    準之事實，此為異議人所不爭執，復有臺北縣政府警察局舉
    發違反道路交通管理事件通知單影本、酒精濃度測試報告單
    在卷可證，是異議人酒後駕車之違規行為堪以認定。
  (三)原處分機關所為之裁決書上雖未明確載明吊扣之駕駛執照種
    類，然依據原處分機關於移送書意見欄所載：「另有關領有
    汽車駕駛執照而未有機車駕駛執照，駕駛機車違反道路交通
    管理處罰條例第35條規定執行吊扣疑義，依交通部97年1 月
    24日交路字第0970015997號函函示略以：『... (四)綜上說明
    ，爰如汽車駕駛人領有汽車駕駛執照但未領有重型機車駕駛
    執照及酒後駕駛重型機車之違規，係違反處罰條例第22條第
    4 款及第35條之規定，依法即應吊扣其領有但違規之汽車駕
    駛執照；... 。』且本案係駕駛輕型機車，異議人係持有汽
    車駕駛執照為合法駕駛輕型機車之依據，自應吊扣其駕駛該
    輕型機車所憑之汽車駕駛執照」等語；又異議人原考領有重
    型機車駕駛執照，但已於96年7 月17日因案吊銷，並自吊銷
    之日起3 年內不得重新考領機車駕駛執照，目前僅領有聯結
    車職業駕駛執照（依道路交通安全規則第61條第1 項第1 款
    規定可駕駛輕型機車）等情，此有異議人機車、汽車駕照基
    本資料各1 紙在卷可稽，足認原處分機關裁罰吊扣異議人駕
    駛執照之類別，確為異議人目前所領有之聯結車職業駕駛執
    照無誤。惟查：
  1.按道路交通安全規則第61條第1 項「汽車駕駛人取得高一級
    車類之駕駛資格者，應換發駕駛執照，並准其駕駛較低級車
    類之車輛」之規定，乃因考量駕駛人考領某類級駕駛執照所
    應具備之駕駛能力，當能勝任較低級車輛之駕駛能力，兼顧
    主管機關管理上之便利而設，並無法憑此推認異議人依前開
    規定獲准駕駛較低級之輕型機車而有違規行為時，原處分機
    關得據此吊扣與違規當時車輛類別無關之「職業聯結車」執
    照至明。
  2.道路交通管理處罰條例第35條第1 項僅規定「吊扣其駕駛執
    照一年」，並未明定其駕駛執照之種類，則有關吊扣、吊銷
    駕駛執照處分效力與執行方式之法令依據，當係依據道路交
    通管理處罰條例第68條規定，而該條業於94年12月14日修正
    公布，並自95年3 月1 日施行。修正前之道路交通管理處罰
    條例第68條原規定：「汽車駕駛人，因違反本條例及道路交
    通安全規則之規定，受吊扣或吊銷駕駛執照處分時，吊扣或
    吊銷其持有各級車類之駕駛執照」，其立法意旨在於違規行
    為對道路交通秩序之維持及道路交通安全已生較大之影響，
    故規定吊扣或吊銷其持有各級車類之駕駛執照，以限制其繼
    續駕車行駛道路之權利，其係屬駕駛行為之限制，並不因所
    持駕駛執照種類不同而有所差異。惟因考量原條文將違法或
    違規駕駛人所持有各級車類之駕駛執照一併吊銷或吊扣，失
    之過酷，對於人民工作與生活影響過鉅，有違比例原則，經
    與交通部協商後，乃將其中「受吊扣處分者，吊扣其持有各
    級車類之駕駛執照」部分之規定刪除，則修正後道路交通管
    理處罰條例第68條之規定，既已刪除「吊扣」等字，而僅餘
    「吊銷」等字，依「明示其一，排除其他」之法理，該條應
    係明示排除「吊扣駕駛執照處分時，吊扣其持有各級車類之
    駕駛執照」之規定，而僅餘「吊銷駕駛執照處分時，始吊銷
    其持有各級車類之駕駛執照」之規定，而限縮修正前條文之
    適用範圍。據此，駕駛人違反道路交通管理處罰條例第35條
    第1 項第1 款之規定而受吊扣駕駛執照處分時，依修正後同
    法第68條規定並參照其修正意旨，應僅得吊扣違規或違法當
    時駕駛車類之駕駛執照，否則將造成同一違規或違法行為，
    因受處分人持有駕駛執照種類之不同，而異其處分之結果。
    況酒醉駕車行為係製造法所不容許之風險，以風險製造之立
    場觀之，並不因駕駛車輛種類之不同，而有所差別，但從風
    險實現之觀點而言，酒醉駕駛車類之不同，其對於交通安全
    衍生之實害結果也有所差異，如駕駛人駕駛低一級之車類違
    反本條例之規定時，不論其所造成之實害結果，而一律吊扣
    駕駛人所持有之各類駕照，亦有違相同事件相同處理，不同
    事件不同處理之平等原則（臺灣高等法院暨所屬法院97年法
    律座談會刑事類提案第40號參照）。
  3.綜此，行為人有道路交通管理處罰條例第35條第1 項第1 款
    所規定之違規行為，須吊扣駕駛執照時，應僅能吊扣行為人
    違法或違規當時駕駛車輛所憑之駕駛執照，不得再吊扣行為
    人所持有、與駕駛違規車輛無關之其他各級車類駕駛執照。
  (四)本件異議人違規當時既係騎乘輕型機車，則參照前揭說明所
    示，應僅得吊扣該級車類之駕駛執照。雖於現行實務上，因
    核給汽車駕駛執照1 張即可騎乘輕型機車，而無庸再行核發
    輕型機車駕駛執照，致持有大型聯結車職業駕駛執照者，於
    駕駛輕型機車違規而須吊扣輕型機車駕駛執照時，因並無持
    有輕型機車駕駛執照之實體物，故無從繳交輕型機車駕駛執
    照以供吊扣，從而在執行上產生技術層面之困難。然而，倘
    認原處分機關可僅憑行政上對於汽車駕駛執照管理業務之便
    利性為由，即逕行吊扣異議人所持有之職業聯結車駕照，則
    不但將導致異議人原本得駕駛職業聯結車之資格遭受限制，
    並因而不得從事職業駕駛工作，對異議人之工作權影響甚鉅
    ，且此種作法亦與修正後道路交通管理處罰條例第68條之規
    定未合，故應認原處分機關不得逕處以吊扣異議人職業聯結
    車駕駛執照之處分。至於如此處置方式，雖可能產生因異議
    人實際並未持有其違規時所駕車級即輕型機車之駕駛執照，
    致無從執行吊扣駕駛執照之處分，惟此漏洞乃立法政策之問
    題，尚不得為達行政目的，而恣意為法律所未規定之裁罰處
    分。從而，本件原處分機關裁罰逕予吊扣異議人之職業大型
    聯結車駕駛執照，即與法理相違，要難謂為妥適。
  (五)本件移送書中雖引交通部97年1 月24日交路字第0970015997
    號函函釋以為據。惟按法官依據法律獨立審判，憲法第80條
    定有明文；各機關依其職掌就有關法規為釋示之行政命令，
    法官於審判案件時，固可予以引用，但仍應依據法律，表示
    確信之法律見解，並不受其拘束；司法行政機關所發司法行
    政上之命令，如涉及審判上之法律見解，僅供法官參考，法
    官於審判案件時，亦不受其拘束（司法院大法官釋字第216
    號解釋意旨參照），是交通部上開函釋僅得供本院參考，本
    院不受其拘束，附此敘明。
五、綜上所述，異議人確有在前開時、地，經測試檢定其酒精濃
    度超過規定標準而駕車之違規行為。原處分機關依前開道路
    交通管理處罰條例第35條第1 項第1 款、第24條第1 項第2
    款（裁決書漏引第1 項第2 款）及違反道路交通管理事件統
    一裁罰基準表規定，裁處異議人罰鍰15,000元並應參加道安
    講習處分部分，核無違誤，然原處分機關未審酌「吊扣駕駛
    執照12個月」規範之目的，在異議人未領有輕型機車駕駛執
    照之情況下，而為吊扣異議人聯結車職業駕駛執照12個月部
    分之裁決，即有違誤。從而，本院自應將原處分撤銷，另為
    裁罰如主文第2 項所示，以期適法。
六、據上論結，依道路交通案件處理辦法第20條，裁定如主文。
中    華    民    國    99    年    6     月    14    日
                             交通法庭法  官  林孟皇
本正本證明與原本無異。
如不服本裁定，應於送達後5日內向本院提出抗告狀。
                                     書記官  楊雅鈞
中    華    民    國    99    年    6     月    15    日

司法院資訊處製作；財團法人民間司法改革基金會備份。
